【裁判字號】    94,訴,159
【裁判日期】    950630
【裁判案由】    侵權行為損害賠償
【裁判全文】
臺灣臺南地方法院民事判決               94年度訴字第159號
原      告  第一產物保險股份有限公司
法定代理人  乙○○
訴訟代理人  己○○
            甲○○
被      告  丁○○
訴訟代理人  丙○○
上列當事人間請求侵權行為損害賠償事件，經本院於民國95年5
月23日言詞辯論終結，判決如下：
    主  文
被告應給付原告新台幣陸拾伍萬貳仟伍佰壹拾柒元，及自民國九
十三年十二月二十二日起至清償日止，按年息百分之五計算之利
息。
原告其餘之訴駁回。
訴訟費用由被告負擔百分之四十四，餘由原告負擔。
    事實及理由
一、按訴狀送達後，原告不得將原訴變更或追加他訴，但經被告
    同意，或擴張或減縮應受判決事項之聲明者，不在此限，民
    事訴訟法第255條第1項第1款、第3款分別定有明文。本件原
    告起訴原請求被告應給付1,480,847元之保險理賠金，嗣將
    請求金額減縮為1,479,567元 (見本院卷第81頁)，核屬減縮
    應受判決事項之聲明，並經被告同意在卷，依上開規定，本
    院自應准許，合先說明。
二、原告起訴主張：緣第三人孫佩苓於民國91年6月4日起，以其
    所有車號LB5-621號機車，向原告投保2年期強制汽車責任保
    險，並於93年5月9日將該車交予被告丁○○駕駛，詎被告無
    照駕駛，於同日下午3時26分許，在台南市○○路與安平路
    680 巷交岔路口，因行駛不慎與被害人陳德茂所騎乘之腳踏
    車發生碰撞，致被害人陳德茂受傷，成植物人狀態，被告違
    規駕駛，應負肇事責任。而被害人陳德茂受傷經本院宣告禁
    治產後，經其監護人戊○○報告原告處理，原告乃依強制汽
    車責任保險契約，賠付被害人醫療費用及殘廢給付共計新台
    幣 ( 下同)1,480,8 47元，並由被害人之監護人戊○○受領
    ，除就其中被告抗辯被害人支付之醫療費用1,28 0元部分，
    原告因舉證困難，同意不再請求外，就其餘1,479,567元部
    分，依修正前強制汽車責任保險法第27條第1項第4款規定，
    向被告求償等語。並聲明：求為判決被告應給付原告1,479,
    567元，及自支付命令送達翌日起至清償日止，按年息百分
    之5計算之利息。
三、被告則辯稱：強制汽車責任保險法固規定受害人得直接向保
    險人請求給付保險金，惟以汽車交通事故出於加害人之行為
    所致，如與其行為無因果關係，仍無從向保險人請求給付。
    被告固不否認於上開時地騎車經過該路段，並有被害人陳德
    茂騎腳踏車倒地之事實，惟否認有騎車不慎撞及被害人倒地
    受傷之結果，原告未能舉證證明被害人陳德茂受傷與被告騎
    乘機車之行為間有因果關係，即逕行給付保險理賠金予被害
    人陳德茂之監護人後，再提起本件訴訟，洵屬無據等語。並
    聲明：請求駁回原告之訴。
四、兩造不爭執事項：
(一)被告有於93年5月9日騎乘第三人孫佩苓所有車號LB5-621號
    機車行經台南市○○路與安平路680巷交岔路口，及被害人
    陳德茂於上開時地騎乘腳踏車倒地受傷之事實。
(二)被告係無照駕駛。
(三)原告已賠付被害人陳德茂1,480,847元之保險金，並由被害
    人之監護人戊○○受領完畢。
(四)被害人陳德茂受傷後，因精神耗弱已經本院宣告為禁治產人
    。
(五)被告對原告提出之證據資料形式上之真正均不爭執。
五、原告主張之上開事實，業據提出強制汽車保險理賠計算書、
    台南市○○○道路交通事故證明書、殘障手冊、國立成功大
    學醫學院附設醫院診斷證明書、本院93年度禁字第141號民
    事裁定書各1份為證，並經本院向台南市警察局調取本件車
    禍資料核閱無訛，有該局94年3月24日南市警交字第0941800
    5920號函及所附台南市○○○道路交通事故調查卷宗乙宗附
    卷可憑，復經本院調取本院93年度禁字第141號宣告禁治產
    事件卷宗核閱屬實，而被告因上開過失傷害行為，已經檢察
    官提起公訴在案等情，亦經本院調取台灣台南地方法院檢察
    署94年度偵字第8523號偵查卷宗 (含93年度他字第1201號、
    93年度他字第1263號偵查卷宗)可稽。被告固不否認有於上
    開時間騎乘車號LB5-621號機車行經上開路段，及被害人陳
    德茂於上開時地騎乘腳踏車倒地受傷之事實，惟仍否認有與
    被害人發生撞擊車禍之事實，並以上開情詞置辯。
六、按汽車 (含機車)駕駛人未領有駕駛執照駕車者，處新台幣
    6,000元以上10,000元以下罰鍰，道路交通管理處罰條例第
    21條第1項第1款定有明文。又被保險汽車發生汽車交通事故
    ，加害人違反道路交通管理處罰條例第21條之規定而駕車者
    ，保險人仍應依本法規定給付保險金，但得在給付金額範圍
    內，向加害人求償，修正前強制汽車責任保險法第27條第4
    款亦定有明文 (強制汽車責任保險法於94年2月5日業經修正
    公布)，本條規定為強制汽車責任保險制度所特有，基於保
    障受害人之政策性目的，擴大保險人之承保範圍，但為懲罰
    「被保險人」之「惡意」行為，並平衡保險人之利益，賦予
    保險人得代位行使受害人對於惡意被保險人之損害賠償請求
    權，使該被保險人負終局責任，故依修正前強制汽車責任保
    險法第27條之立法意旨，保險人所取得之「求償權」，其性
    質應屬「代位權」。又保險人之所以能向被保險人求償，實
    係因保險人對受害人給付後，受讓受害人對被保險人之損害
    賠償請求權，故係一繼受之權利，其請求之額度、時效等計
    算問題，均以受害人之請求權為準。倘如認為修正前強制汽
    車責任保險法第27條之規定，乃是保險人對被保險人之「求
    償權」，則對被保險人而言，有保險存在反將處於較無保險
    契約存在時更不利之地位，應認該條規定保險人向加害人「
    求償」用詞應係「代位」之誤。再參諸94年2月5日修正公布
    之強制汽車責任保險法第29條（按即原第27條）亦已修正為
    「被保險人有下列情事之一，致被保險汽車發生汽車交通事
    故者，保險人仍應依本法規定負保險給付之責，但得在給付
    金額範圍內，『代位』行使請求權」等語，益徵修正前同法
    第27條係屬代位權。
七、本件強制汽車責任保險保險人即原告所行使者，既係於賠償
    保險金後，代位被害人對加害人即被告之侵權行為損害賠償
    請求權，則其請求權自以被害人對被告是否有侵權行為損害
    賠償請求權存在為前提，其有關請求賠償數額若干，悉依被
    害人得對被告請求者而定。故本件兩造之爭點，在於被告是
    否有於上開時地與被害人陳德茂發生撞擊車禍之事實，並應
    依侵權行為負損害賠償責任？又原告得向被告請求賠付之金
    額若干？茲分述本院得心證之理由如下：
(一)被告是否有與被害人陳德茂於上開時地發生車禍：
  1.查被害人於本件是受有兩側額葉出血、第2、3頸椎錯位、呼
    吸衰竭、兩前臂鈍挫傷等情，有原告提出之診斷證明書1紙
    可憑，依其所受者為頸椎錯位等外力造成之傷害，又無證據
    足以證明被害人同時發生其他疾病，上開傷害應係外力撞擊
    造成，而非被害人身體固有之疾病，則被害人當時應非係自
    身之痼疾復發，以致人車倒地，應可認定。而被害人當時騎
    乘之腳踏車前方架設之籃子有嚴重破損之情事，有該腳踏車
    之照片附於上開警卷可憑 (見本院卷第69頁)，證人即被害
    人之妻戊○○於本院審理時亦證稱，系爭腳踏車前方籃子於
    車禍發生前並無破損之情事，係於本件車禍後始發生破損乙
    情屬實 (見本院卷第121頁)，證人吳淑釧於上開檢察官偵查
    案件偵查中亦證稱，當時伊於附近之安北路36之3號販賣龜
    苓膏，聽到撞擊聲出來，有看到一位老先生倒在地上完全不
    動，腳踏車倒在老先生旁邊，所聽到之撞擊聲應該是二車對
    撞的聲音等語，證人即原設於安北路19號佳萍花坊負責人周
    亮宏於前開偵查案件中亦證稱當時伊聽到撞擊聲出來，看到
    一位老先生在地上不動，所聽到的撞擊聲，應是車禍之聲音
    等語屬實 (均見地檢署93年度他字第1201號偵查卷第78至80
    頁)，參以被害人係於當時現場人車倒地受傷送醫救治等情
    ，堪認被害人於現場確實有與人發生車禍乙節屬實。
  2.而被告於警詢時，自承其於當日下午3時26分許，騎乘上開
    機車，沿安北路快車道南向北行駛至事故發生地點即安北路
    與安平路680巷口時，突然聽見有人呼叫伊車發生車禍了，
    當時伊馬上煞車，以致人車倒地，現場快車道遺留一條刮地
    痕約3.9公尺，係其機車倒地所造成等情屬實，有被告之警
    詢筆錄及道路交通事故現場圖附於上開調查卷宗內可稽 (見
    本院卷第59頁背面)，雖證人吳淑釧、周亮宏均未目擊事故
    發生之經過，然渠等於上開偵查中除如上述，證稱有聽到車
    禍撞擊聲外，復均證稱，渠等有看到一位女生在牽機車，旁
    邊有一個小女孩從地上站起來等語屬實 (見上開地檢署93年
    度他字第1201號偵查卷第79、80頁)。故本件車禍後，雙方
    車輛雖均遭移動，未能保持車禍現場，然依被告於上開警詢
    時自承之事實，及證人吳淑釧、周宏亮證稱聽聞車禍撞擊聲
    ，與所見上開時地同時發生被告騎車經過與被害人受傷倒地
    之事實，堪認被害人是於被告行經上開處所時，同時亦騎乘
    腳踏車於該處發生倒地受傷之事實，否則如被害人係於事前
    或被告騎車經過同時與第三人發生車禍，被告行經該處當無
    不知之理，然被告於警訊時並未辯稱被害人係與第三人發生
    車禍等語，而現場既無其他車輛與被害人發生車禍之情節，
    ，再參酌第三人即當時前往救護被害人之消防隊安平分隊替
    代役陳家興，於偵查中，檢察官派警員訪查時，陳稱伊當時
    有詢問現場圍觀之人，被害人係遭何人撞傷，就有人告訴他
    係遭一部車號LB5-621號機車撞傷等語 (見地檢署93年度他
    字第1201號偵查卷第69頁、台南市警察局第四分局查訪紀錄
    表)，若非確實係被告與被害人發生車禍，當無上開如此巧
    合之情，亦當無被告所陳稱某不詳姓名之人於現場指稱是其
    與被害人發生車禍，及於救護車到達現場時，有人指稱係被
    告與被害人發生車禍之理。
  3.且被告於警詢時自承其當時車速約時速20公里，並戴有安全
    帽等情屬實 (見本院卷第59頁背面)，則其於行進中，在聽
    覺受安全帽包覆與風切聲之影響下，如何能即時聽聞有人呼
    叫其與被害人發生車禍？又縱如其未與被害人發生車禍，其
    於聽聞他人呼叫之情，依其於警詢自承車上尚附載有其姪女
    蔡宜婷之情形下，衡諸一般人為維護自身及乘客安全之常情
    下，當會注意謹慎減速停車，以防機車滑倒，避免自己受傷
    並累及幼小乘客，豈有因他人呼叫而突然緊急煞車，以致人
    車倒地之理，實有令人疑其係因自覺與被害人發生車禍，忽
    有他人呼叫，心中慌亂匆忙緊急煞車，以致滑倒之嫌，況被
    告於警詢時對警員詢問其有無與腳踏車發生車禍等語，並未
    堅決否認，反陳稱「好像沒有」等語 (見本院卷第59頁背面
    )，然一般人騎乘機車是否與他人發生撞擊之車禍，實無不
    知之理，其未堅決否認，反答稱「好像沒有」，益見其心虛
    之情。
  4.更且被告初於93年5月11日警詢時，對是否與腳踏車發生車
    禍，先是稱「好像沒有」，已如前述，嗣於93年9月12日再
    次於警詢時，對警員詢問其有無撞到被害人，則堅稱「沒有
    」，與初次警詢時，已有不同，並於第2次警詢時，稱陳其
    行經事故現場，突然聽到有人在叫「嘿」、「嘿」，伊一時
    緊張機車就倒地 (見地檢署93年度他字第1201號偵查卷第6
    頁背面)，與其上開初於警詢時所稱之情節亦不同，其供詞
    已有事後迴避之嫌，亦與當時經被告附載於機車上之證人即
    被告之姪女蔡宜婷於警詢問其被告之機車為何會倒下時，證
    稱因看到被害人來不及煞車，當時並未聽到有人叫被告等情
    (見上開偵查卷第7頁、第7頁背面)不一致，證人蔡宜婷復證
    稱，伊站在機車前方踏板，被害人是從房子斜坡下來，伊與
    被告均有看到被害人倒下來等情 (見地檢署93年度他字第12
    01號偵查卷第6頁背面、第7頁)，其於偵查中亦證稱，伊站
    在機車踏板上，有看到被害人騎腳踏車在伊前面等情屬實 (
    見上開偵查卷第53頁)，而證人蔡宜婷立於機車前方腳踏板
    ，其視線位置於被告相差無幾，證人蔡宜婷既得見被害人，
    被告當無未見之理，惟被告迄警詢及偵查中始終否認於車禍
    時有看到被害人，均稱係機車倒地後，伊往後看，始見被害
    人人車倒在地上等語 (見上開偵查卷第3頁背面、第40、41
    、53頁)，明顯與證人蔡宜婷之證述不一致，而證人蔡宜婷
    為民國84年12月19日出生之人，於事故發生時已9歲，有相
    當程度辦別事理之能力，復因其非行為人，較無利害關係，
    其上開陳述應屬可採，實足見被告上開陳述為試圖卸責之詞
    。
  5.再被告於偵查中，供稱伊車子是往右滑倒等語 (見地檢署93
    年度他字第1201號偵查卷第42頁)，然經台南市警察局事後
    勘察檢視被告之機車，該車左側腳踏墊外側高約29公分處發
    現有車子慢速行進倒地之擦痕狀態，另於車前塑膠板左側離
    地高約44至49公分處亦有發現車子慢速行進倒地之擦痕狀態
    ，該車右側並無發現有同左側之擦痕狀態等情，有台南市警
    察局現場勘察報告書附於地檢署93年度他字第1201號偵查卷
    內可考 (見該卷第59頁)，且經勘查之警員莊偉銘於偵查中
    明白證稱，渠等未在車子右側發現車子有倒地之痕跡，只在
    車子左側有發現倒地之痕跡，被告所述與其勘查有出入等語
    屬實 (見上開偵查卷第89頁)，且由前開交通事故現場圖所
    示，車禍現場所遺留長3.9公尺之刮地痕，依被告自承當時
    是由南往北行駛之方向判斷，該刮地痕應係由右後往左前方
    向延伸，而系爭被告機車既係於行進中倒地往前滑行，並造
    成往左前方向滑行之刮地痕，被告機車當時應係左側倒地往
    前滑行無訛，雖被告另辯稱左側之刮痕，係事發之前某日，
    被告之母將機車停於雜貨店前，遭其他車輛倒車時撞到的云
    云，然被告之母親孫蘇珠玉於偵查中警員訪查時，自承係車
    停在百祿珍雜貨店門口時，被一輛廂型車倒車時撞倒等語(
    見上開偵查卷第70頁)，第三人即百祿珍雜貨店負責人王廷
    顏於警員訪查中亦陳稱是倒車到店門口未注意撞到系爭機車
    等語屬實 (見同卷第71頁)，該部廂型車既係倒車至店門口
    ，速度不快，被告之機車又係於停車狀態下被撞倒，衡情應
    僅有停止倒地之擦痕，應不致造成如勘查時所發現之慢速行
    進倒地之擦痕，故被告上開所辯稱係往右側倒地之情，即與
    事實不符。
  6.被告之機車既非往右側倒地，而經警員勘查結果，系爭機車
    前車塑膠板右前側離地高約60至65公分處卻有一長約11.5公
    分之擦痕，再檢視被害人所騎乘之腳踏車菜籃前方離地高約
    52至62公分形成寬約22公分、高約10公分之毀損缺口等情，
    有上開勘察報告可憑，加計被告當時附載其9歲姪女之重量
    ，機車右側擦痕離地之高度，應再略微降低，則系爭被告騎
    乘之機車右側擦痕之高度，核與被害人腳踏車前方籃子破損
    位置之離地高度範圍應屬相符，參以前開證人即被害人之妻
    戊○○證稱系爭腳踏車前方籃子於車禍發生前並無破損之情
    事，及上開證人蔡宜婷於偵查中證稱於車禍前有看見被害人
    騎腳踏車在伊前面等情，復參酌證人蔡宜婷於警詢時證稱被
    害人是從房子斜坡下來 (按房子在道路兩側)等情 (見上開
    地檢署93年度他字第1201號偵查卷第7頁)，堪認當時被告騎
    乘機車於車道上由南往北前進至安北路與安平路680巷口時
    ，被害人騎乘腳踏車從右側騎出，致被告之機車右前側與被
    害人腳踏車前側發生擦撞，被告機車左傾倒地，被害人則人
    車倒地，致生本件車禍等情無訛，被告辯稱未撞擊被害人云
    云，應不足採。
  7.至證人蔡宜婷雖事後於上開偵查案件93年12月15日至偵訊時
    ，證稱被告之機車並未撞及被害人之腳踏車等語 (見93年度
    他字第1263號偵查卷第38頁)，對事後警員帶其於車禍現場
    ，亦供稱已記不得在何處肇事，亦不知被害人行車方向等語
    ，有台南市警察局第四分局94年2月18日南市警四刑字第
    0944421770號函 (見93年度他字第1263號偵查卷第66頁)可
    憑，然證人蔡宜婷自警詢及偵查中對其於車禍發生前有看到
    被害人乙情，始終一致，依其當時立於機車前方踏板處觀察
    ，其陳述實有相當高之可信性，雖其後陳稱被告之機車未與
    被害人發生撞擊，及不記得於何處肇事，然此或係因事後已
    間隔半年以上，期間受被告或其親友之影響所致，或係因記
    憶模糊所致，惟此應不影響其其餘證詞之可信性，上開證述
    尚不足以為被告有利之認定。
(二)被告應否負侵權行為損害賠償責任：
  1.按汽車 (包括機車)行駛時，駕駛人應注意車前狀況，並隨
    時採取必要之安全措施，道路交通安全規則第94條第3項定
    有明文。查本件車禍發生時，天候晴、日間自然光線充足、
    柏油路面乾燥、無缺陷、無障礙物、視距良好等情，有道路
    交通事故調查報告表(一)附於警卷可稽 (見本院卷第61頁)，
    並無不能注意之情形，而被告自承當時車速僅有約時速20公
    里，車速不快，且其於車禍發生前應已看到被害人等情，已
    如前述，當無不能採取必要安全措施之理，然現場未見煞車
    痕，被告亦不否認未採取煞車之舉動，則其於看見被害人騎
    乘腳踏車由其右前方騎出時，竟未採取煞車之動作，致其機
    車右前側撞擊被害人腳踏車之前方菜籃，使被害人人車倒地
    ，而被害人因此受有兩側額葉出血、第二、三頸椎錯位、呼
    吸衰竭、兩前臂鈍挫傷之傷害，亦有原告提出之國立成功大
    學醫學院附設醫院診斷證明書可稽，其有過失，應可認定，
    且其過失行為致被害人因此受傷，其行為與被害人之傷害間
    ，有相當因果關係，亦堪認定。
  2.次按因故意或過失，不法侵害他人之權利者，負損害賠償責
    任。又汽車、機車或其他非依軌道行駛之動力車輛，在使用
    中加損害於他人者，駕駛人應賠償因此所生之損害，民法第
    184條第1項前段、第191條之2前段分別定有明文。次按不法
    侵害他人之身體或健康者，對於被害人因此喪失或減少勞動
    能力或增加生活上之需要時，應負損害賠償責任，再不法侵
    害他人之身體、健康、名譽、自由、信用、隱私、貞操，或
    不法侵害其他人格法益而情節重大者，被害人雖非財產上之
    損害，亦得請求賠償相當之金額，民法第193條第1項、第19
    5條第1項前段分別定有明文。被告騎乘機車，因過失造成被
    害人受傷，揆之上開規定，自應對被害人負損害賠償責任。
(三)原告得向被告請求賠付之金額若干？分述如下：
  1.被害人得向被告請求損害賠償金額若干：
  (1)醫療費用及其他增加生活上需要之費用部分：
    被害人因本件車禍於國立成功大學醫學院附設醫院、郭綜合
    醫院與奇美醫院治療，共計支出醫療費用37,091元部分，業
    據提出醫療費用收據7紙為據，而其於財團法人基督教長老
    教會新樓醫院支出之醫療費用，共計660元，則經本院向該
    醫院查明，有該醫院95年6月15日新樓歷字第0950406號函及
    所附醫療費用收據5紙可憑，而依上開收據所示之項目多為
    掛號費、藥劑費、診察費、證書費，依被害人所受之傷害，
    應屬必要費用，另被害人於車禍時所受之傷害為第二、三頸
    椎錯位等之傷害，足以影響其行動能力，送醫時有使用救護
    車之必要，故其再於同日支出救護車服務費1,000元，有收
    據1紙可憑，應亦屬必要費用。而被害人於車禍後已成植物
    人狀態等情，有國立成功大學醫學院附設醫院出具之診斷證
    明書可稽，且被害人現呈嗜睡狀態，對問話無法回答，必須
    靠鼻胃管幫忙進食，靠氣管內管幫忙呼吸，右側半身無力，
    無法自我行動，大小便及個人衛生需他人協助處理，被害人
    之精神狀態已達精神耗弱無法處理自己事務，並經本院宣告
    被害人為禁治產人等情，業經本院調取本院93年度禁字第14
    1號卷宗核閱無訛，故被害人因此支出之抽痰包、安素香草
    牛奶、尿布、看護墊、溼紙巾、生理沖洗器、硬式頸圈、尿
    帶捲、氣切帶、新賀斯營養補助等共計157,615元等費用之
    支出，有收據47紙可稽，亦應屬必要費用，共計被害人上開
    支出之醫療費用、救護車資及其他增加生活上需要之費用共
    計196,366元，核屬必要費用，應予准許。
  (2)看護費用部分：
    被害人因此車禍，成為植物人，已無法自我行動，大小便及
    個人衛生需他人協助處理，被害人之精神狀態已達精神耗弱
    無法處理自己事務，並經本院宣告為禁治產人等情，已如前
    述，自有賴他人照護，而被害人支出第三人戊○○自93 年5
    月9日至93年6月10日止，共計看護費用30,000元等情，有原
    告提出之看護費用收據1紙為據，至被害人93年6月11日至93
    年9月8日入住新樓醫院前，原告雖未提出被害人曾有看護費
    用之支出，然被害人確實已不能自理生活，而有他人照護之
    必要，縱未僱用看護，亦係被害人之親友代為看護，即使其
    未受支付之請求，亦應認其受有相當於看護費用之損害，參
    酌被害人於新樓醫院住院期間，雇用看護，每月費用20,000
    元計算，有上開新樓醫院95年6月15日新樓歷字第0950406號
    函及收據單可憑，其此段期間共計2月又28日，可請求之看
    護費用為58,667元[(20000×2)+(28/30×20000)=58667，不
    足一元部分四捨五入]，又其於新樓醫院住院期間雇用看護
    共計支出420,000元等情，亦經本院向該醫院查明，有該醫
    院上開函文及所附收據單共計21紙可按，總計被害人可請求
    之看護費用為508,667元，此增加被害人生活上之負擔，並
    未逾必要範圍，核屬有據。
  (3)精神慰撫金部分：
    按非財產上損害之慰撫金數額，究竟若干為適當，應斟酌被
    害人與加害人身分、地位及經濟狀況決定之。被害人事故發
    生時已年屆73歲 (民國20年2月2日生)，有其戶籍謄本在卷
    可稽，因被告之不法侵害行為，致受有上開傷害，而被害人
    現雖對注意力尚有反應，然其已呈嗜睡狀態，對問話無法回
    答，必須靠鼻胃管幫忙進食，靠氣管內管幫忙呼吸，右側半
    身無力，無法自我行動，大小便及個人衛生需他人協助處理
    ，被害人之精神狀態已達精神耗弱無法處理自己事務，並經
    本院宣告被害人為禁治產人等情，已如前述，在身心上均須
    忍受相當大之折磨，精神上確實受有重大痛苦，本院斟酌上
    開情狀，並斟酌被害人與被告均為國小畢業（業經證人即被
    告之配偶戊○○證述在卷與被告自承在案），被害人已婚，
    並育有三子、一女，被告未婚（均經兩造自承在卷，並有戶
    籍謄本各一份可稽），被告現無業，於郵局有存款，被害人
    名下有房地各一筆（有本院依職權調取稅務電子閘門財產所
    得調件明細表可稽）等事項，認原告請求之精神賠償以600,
    000元為適當。
  (4)總計被害人所受之損害為1,305,033元 (醫療費用及其他增
    加生活上需要196366+看護費用508667+精神慰撫金600000=0
    000000)
  2.被害人是否與有過失：
  (1)按損害之發生或擴大，被害人與有過失者，法院得減輕賠償
    金額或免除之，民法第217條第1項定有明文。此項規定之目
    的，在謀求加害人與被害人間之公平，故在裁判上法院得以
    職權減輕或免除之(最高法院85年台上字第1756號判例參照)
    。又民法第217條第1項規定之目的在謀求加害人與被害人間
    之公平，倘受害人於事故之發生亦有過失時，由加害人負全
    部賠償責任，未免失諸過酷，是以賦與法院得不待當事人之
    主張，減輕其賠償金額或免除之職權。換言之，基於過失相
    抵之責任減輕或免除，非僅為抗辯之一種，亦可使請求權全
    部或一部為之消滅，故裁判上得以職權斟酌之。又所謂被害
    人與有過失，只須其行為為損害之共同原因，且其過失行為
    並有助成損害之發生或擴大者，即屬相當，不問賠償義務人
    應負故意、過失或無過失責任，均有該條項規定之適用（最
    高法院86年度台上字第1178號判決參照）。
  (2)次按慢車行駛，應遵守道路交通標誌、標線、號誌之指示，
    並服從執行交通勤務警察之指揮。慢車應在劃設之慢車道上
    靠右順序行駛，在未劃設慢車道之道路，應靠右側路邊行駛
    慢車不得侵入快車道或人行道行駛，並不得在禁止穿越地段
    穿越道路。又行近無號誌或號誌故障及無交通警察指揮之交
    岔路口，應減速慢行，看清左右確無來車並在不妨礙汽車通
    行之情況下迅速通過，道路交通安全規則第124條、第125第
    2款分別定有明文。
  (3)查本件車禍係因當時被告騎乘機車於車道上由南往北前進至
    安北路與安平路680巷之交岔路口時，被害人騎乘腳踏車從
    右側騎出，致被告之機車右前側與被害人腳踏車前側發生擦
    撞等情，已如前述，參以被害人陳德茂之配偶戊○○於本院
    審理時證稱，當日被害人騎腳踏車從安北路要回家等語屬實
    (見本院卷第121頁)，而被害人住所設於台南市○○區○○
    路606巷531弄1號，有被害人之戶籍謄本可稽，及證人蔡宜
    婷前開證述被害人是騎乘腳踏車從房子斜坡下來 (按房子在
    道路兩側)等情，而被告機車倒地於現場遺有3.9公尺之刮地
    痕，其起始位置在交岔路口上距離道路邊線2公尺等情，亦
    有道路交通事故現場圖 (見本院卷第63頁)可稽，堪認被害
    人當日騎乘腳踏車由該處交岔路口，應係欲由該處路口東側
    跨越道路至對面安平路680巷時，與被告之機車發生擦撞乙
    情屬實，惟參以被告於見及被害人騎乘腳踏車自右側騎出而
    未及煞車之情形下，倒地後於僅造成3.9公尺之刮地痕，及
    其與所附載之第三人蔡宜婷均未受傷乙情判斷，被告供稱車
    速約時速20公里等語，應堪採信，而於被告時速不快之情形
    下，被害人於行經該處交岔路口時未靠右側行駛，並看清左
    右確無來車並在不妨礙汽車通行之情況下，即貿然通過，致
    發生本件車禍，自亦有過失，且其過失行為應同為本件車禍
    之發生原因。
  (4)本院審酌被告未注意車前狀況，被害人未靠右側行駛，於穿
    越交岔路口時，未注意左右確無來車之情形下貿然跨越道路
    ，均為本件車禍發生之共同原因，認被告與被害人就本件車
    禍之發生各負一半之過失責任。則被害人得向被告請求之損
    害賠償，應依此比例減輕之，即被告應賠償被害人為652,51
    7元（0000000÷2=652517，元以下四捨五入）。
  3.原告得請求給付之數額若干：
    原告所主張之保險金求償權，既係代位權，即繼受被害人對
    被告之損害賠償請求權而來，其請求之範圍自不能大於被害
    人得向被告所得之請求，則原告得請求之數額在652,517元
    範圍內，為有理由，逾此部分之請求，即屬無據，不應准許
    。
八、綜上所述，原告得向被告請求給付之金額應為652,517元。
    從而，原告本於修正前強制汽車責任保險法第27條第4款之
    規定，請求被告給付之金額在上開數額，及自支付命令送達
    之翌日即93年12月22日起至清償日止，按年息百分之5計算
    法定遲延利息之範圍內，即有理由，應予准許，其餘超過部
    分之請求，為無理由，應予駁回。
九、又本件判決結果已臻明確，兩造其餘主張或攻擊防禦方法，
    經本院斟酌後，認對判決結果無影響，爰不再論述，附此說
    明。
十、據上論結：原告之訴為一部有理由、一部無理由，依民事訴
    訟法第79條，判決如主文。
中    華    民    國    95    年    6    月     30    日
                  民事第四庭    法  官  高榮宏
以上正本係照原本作成
如對本判決上訴，須於判決送達後20日內向本院提出上訴狀
中    華    民    國    95    年    6    月    30     日
                                書記官  林清薰


司法院資訊處製作；財團法人民間司法改革基金會備份。
